ACORDAO-COMPLETO-2528259

ACÓRDÃO 477/2022 ATA 8/2022 - PLENÁRIO

VISTOS, relatados e discutidos dois embargos de declaração opostos pelos senhores Arno Hugo Augustin Filho, ex-Secretário do Tesouro Nacional, e Marcus Pereira Aucélio, ex-Subsecretário de Política Fiscal, em face do Acórdão 213/2022-TCU-Plenário, que conheceu dos embargos de declaração por eles opostos, rejeitando-os, neste processo de contas anuais de 2014 da Secretaria do Tesouro Nacional.
ACORDAM os Ministros do Tribunal de Contas da União, reunidos em sessão do Plenário, ante as razões expostas pelo Relator e com fundamento no art. 34 da Lei nº 8.443/92, em:
9.1. conhecer dos dois embargos de declaração para, no mérito, rejeitá-los;
9.2. dar ciência aos embargantes.

Embargos de declaração contra acórdão que conheceu e rejeitou embargos de declaração apresentados anteriormente pelos embargantes nos autos das contas anuais de 2014 da Secretaria do Tesouro Nacional.

Secretaria do Tesouro Nacional

3. Embargantes: Arno Hugo Augustin Filho (XXX.327.680-XX) e Marcus Pereira Aucélio (XXX.486.601-XX)

13.1. Ministros presentes: Ana Arraes (Presidente), Walton Alencar Rodrigues, Benjamin Zymler, Augusto Nardes, Aroldo Cedraz, Vital do Rêgo, Jorge Oliveira (Relator) e Antonio Anastasia.
13.2. Ministros-Substitutos presentes: Augusto Sherman Cavalcanti, Marcos Bemquerer Costa e André Luís de Carvalho.

ARNO HUGO AUGUSTIN FILHO

JORGE OLIVEIRA

Ministro Jorge Oliveira

Apreciam-se novos embargos de declaração opostos pelos senhores Arno Hugo Augustin Filho, ex-Secretário do Tesouro Nacional, e Marcus Pereira Aucélio, ex-Subsecretário de Política Fiscal, em face do Acórdão 213/2022-TCU-Plenário, que conheceu e rejeitou embargos de declaração apresentados anteriormente por esses mesmos responsáveis.
2.	Desta feita, os embargos opostos pelo Sr. Arno Augustin insistem (peça 128) :
2.1. em que os argumentos apresentados pela advogada da parte em sustentação oral sejam transcritos "para integrar o acórdão ou pelo menos, o processo, como peça processual apta a consulta", ressaltando que as razões suscitadas naquela oportunidade não foram consideradas no julgamento do processo, configurando uma omissão a ser sanada;
2.2. no reconhecimento da prescrição ou que a decisão a ser proferida nestes autos aguarde o julgamento do processo TC-Processo 000.006/2017-3; e
2.3. na ocorrência de omissão por ter o relator invocado jurisprudência pacífica, "sem enfrentar os argumentos específicos trazidos pela parte" para considerar desnecessária a realização de audiência prévia do embargante;
3.	Já o Sr. Marcos Aucélio repete as seguintes alegações:
3.1. que houve omissão na decisão embargada por não ter considerado o efeito substitutivo dos recursos, que supostamente o isentaria de responsabilidade pelas irregularidades que justificam a rejeição das contas; e
3.2.  que a sua conduta, distinta da "imputada a Arno Hugo Augustin Filho, não produziu o resultado (as chamadas pedaladas fiscais) que está a ensejar a rejeição de suas contas nestes autos."
4.	Argumenta, adicionalmente, que o acórdão embargado seria obscuro por consignar que as "condutas seriam diversas, porém as irregularidades por ambos praticadas seriam iguais..."
	É o relatório.

Tisiane Mordini de Siqueira (27660/OAB-RS), representando Arno Hugo Augustin Filho e Luís Fernando Belém Peres (22162/OAB-DF), representando Marcus Pereira Aucélio.

Não atuou

PRESTAÇÃO DE CONTAS ANUAIS. IRREGULARIDADES SANCIONADAS EM OUTRO PROCESSO. CONTAS IRREGULARES. RECURSOS DE RECONSIDERAÇÃO IMPROVIDOS. EMBARGOS DE DECLARAÇÃO REJEITADOS. NOVOS EMBARGOS DE DECLARAÇÃO. SUPOSTAS OMISSÕES E OBSCURIDADE. CONHECIMENTO. INEXISTÊNCIA DAS FALHAS APONTADAS. REJEIÇÃO.

PRESTAÇÃO DE CONTAS (PC)

não atuou

Versa o presente processo de prestação de contas anuais, exercício de 2014, da Secretaria do Tesouro Nacional (STN) , que esteve sobrestado até o desfecho da representação formulada pelo Ministério Público de Contas acerca de irregularidades em operações de crédito e atrasos de repasses de recursos em descumprimento à Lei de Responsabilidade Fiscal, prática que ficou conhecida como "pedaladas fiscais" (TC-Processo 021.643/2014-8) .
2.	 Na mencionada representação, o TCU terminou por aplicar a multa do art. 58, inc. II, da Lei 8.443/1992, no valor de R$ 54.820,84 (multa máxima à época) e de R$ 30.000,00, aos Srs. Arno Hugo Augustin Filho, ex-Secretário do Tesouro Nacional, e Marcus Pereira Aucélio, ex-Subsecretário de Política Fiscal, respectivamente, bem como a sanção de inabilitação para o exercício de cargo em comissão ou função de confiança no âmbito da Administração Pública Federal ao primeiro responsável, pelo prazo de 8 anos, por ter esta Corte considerado graves as infrações por ele cometidas, conforme dispõe o art. 60 da mesma lei, por intermédio do Acórdão 2575/2016-TCU-Plenário, que foi integralmente mantido no que tange a esses interessados pelo Acórdão 1824/2018-TCU-Plenário.
3.	Com efeito, por meio do Acórdão 1899/2020-TCU-Plenário, o TCU decidiu neste processo de contas ordinárias, entre outras providências, ao examinar as informações constantes deste processo e sopesando a gravidade das condutas apuradas no mencionado processo de representação, julgar irregulares as contas de Arno Augustin e de Marcus Aucélio.
4.	Irresignados com essa decisão, os referidos responsáveis interpuseram recursos de reconsideração, os quais foram conhecidos e improvidos pelo Acórdão 2795/2021-TCU-Plenário, de minha relatoria. Posteriormente, esses dois responsáveis opuseram embargos de declaração, que foram conhecidos e rejeitados por meio do Acórdão 213/2022-TCU-Plenário.
5.	Nesta oportunidade, examino dois novos embargos de declaração opostos pelos mesmos interessados em face do referido Acórdão adotado nos primeiros embargos.
6.	Preenchidos os requisitos gerais e próprios dos aclaratórios, conheço dos dois embargos de declaração opostos.
7.	Reitera o Sr. Arno Augustin, em matéria estranha aos estreitos limites dos embargos de declaração, o pedido para que esta Corte transcreva a sustentação oral promovida por sua representante na oportunidade do julgamento dos recursos de reconsideração.
8.	A despeito de já ter sido indeferida essa demanda, vejo como alternativa óbvia, tendo em vista o objetivo da parte de documentar a realização da sustentação oral e o seu conteúdo, que a própria causídica do interessado tome a iniciativa de realizar a transcrição desejada, considerando que a íntegra das sessões do Tribunal está disponível a todos, em áudio e vídeo, no portal do TCU na internet, e solicite ao relator do processo a juntada desse documento aos autos. 
9.	Consigno, todavia, desde logo, que eventual argumento aduzido por ocasião da sustentação oral que tenha deixado de ser abordado na decisão não acarreta, ipso facto, a nulidade do julgamento e tampouco justifica o provimento de embargos de declaração. Afora os precedentes jurisprudenciais já citados na deliberação embargada sobre a apresentação de novos elementos na fase de sustentação oral (Acórdãos 1.043/2018 e 606/2019, ambos do Plenário) , lembro que o julgador não está obrigado a contestar um a um todos os argumentos apresentados pela parte, mas sim todos os argumentos que considere suficientes para justificar a sua proposta de deliberação, em observância ao dever constitucional de fundamentar as decisões (art. 93, inc. IX) . Nesse sentido cito os Acórdão 2073/2021-TCU-Plenário, 2.349/2019-2ª Câmara e 1.561/2017-Plenário, entre outros muitos.
10.	O embargante insiste, ademais, na necessidade de observância pelo Tribunal do suposto entendimento do Supremo Tribunal Federal acerca da prescrição a ser aplicada nos processos de controle externo. Isso foi exaustivamente tratado tanto na deliberação que examinou o recurso de reconsideração quanto nos primeiros embargos declaratórios. Trata-se, portanto, de recalcitrante insatisfação da parte com a posição desta Corte sobre o tema, cuja contestação refoge aos limites desta etapa processual.
11.	Pleiteia o interessado, novamente, que este processo aguarde o julgamento do TC-Processo 000.006/2017-3 - que discute a aplicação da prescrição no âmbito desta Casa - sob o argumento que eventual decisão naquele processo poderá impactar a situação do embargante. De fato, ainda que não se possa prever quando ou como o sobredito processo será julgado, como já afirmei, (ainda que o mesmo esteja pautado para o próximo dia 09 de março, pois estar pautado não significa que o processo será de fato julgado e muito menos que o será em caráter definitivo) vale dizer que uma deliberação que lhe aproveite poderá, quiçá, fundamentar a interposição do recurso previsto no art. 35 da Lei 8.443/1992, sendo, portanto, desnecessário o adiamento deste julgamento para esperar a conclusão do citado processo. Com efeito, o sobrestamento requerido apenas revela o desejo da parte de procrastinar o desfecho destes autos, que cuidam das contas da STN do já longínquo ano de 2014, após o TCU já ter proferido 3 decisões que lhe são desfavoráveis. 
12.	Acusa, ainda, o embargante de não ter este Relator se pronunciado sobre uma suposta contradição entre o que restou julgado no processo TC- Processo 021.643/2014-8, que impacta estas contas, e o Acórdão 977/2017-TCU-Plenário, adotado no TC-Processo 036.659/2016-9, acerca da valoração pelo TCU da irregularidade sobre os atrasos no repasse dos recursos.
13.	Equivoca-se o responsável. A unidade instrutiva examinou o tema e descartou qualquer semelhança entre as situações tratadas nesses processos que pudesse ensejar uma contradição de entendimentos (itens 7.29 a 7.31 da peça 85) e este Relator consignou explicitamente em seu voto que concordava com os pareceres contidos nos autos e acolhia seus fundamentos com suas razões de decidir (§ 11 do voto - peça 99) . Por conseguinte, não há que se falar em ausência de enfrentamento "de argumentos específicos trazidos pela parte".
14.	Ademais, essa alegação deveria ter sido apresentada no âmbito do TC-Processo 021.643/2014-8, que examinou os atrasos dos repasses de recursos. E houve oportunidade para isso, pois o mencionado acórdão paradigma (977/2017-Plenário) é de 17/05/2017 e o julgamento dos pedidos de reexame naqueles autos ocorreu somente em 08/08/2018. Assim, o interessado deixou de formular tempestivamente esse argumento no processo e momento próprios e pretende, agora, nestes autos de contas ordinárias rediscutir o que lá ficou decidido em caráter definitivo.
15.	Sem falar que é regra comezinha de direito processual que a contradição a ser sanada por meio de embargos de declaração é aquela que se apresenta no contexto de determinado julgamento e não em relação a outras deliberações exaradas em distintos processos.
16.	A bem da verdade, o embargante intenta com mais estes embargos de declaração ressuscitar a discussão sobre o mérito da decisão, procedimento que atenta contra a finalidade dessa espécie particular de recurso.
17.	Reafirmo, por fim, que não se reexamina em contas ordinárias os atos já considerados irregulares, de forma irrecorrível, em outros processos. Apenas se avalia a repercussão das irregularidades previamente apuradas, sopesando sua relevância e materialidade, na gestão anual de cada responsável em seu órgão ou entidade.
18.	O outro embargante, Sr. Marcus Aucélio, também repisa a alegação anterior de que a decisão embargada não teria considerado o efeito substitutivo dos recursos, circunstância que, segundo ele, o isentaria da responsabilidade pelas irregularidades que fundamentam o julgamento de suas contas.
19.	Além de ser repetitivo, o embargante resiste ao que se mostra incontroverso. Se é fato que o voto do Ministro Walton Alencar Rodrigues, proferido na oportunidade do julgamento dos pedidos de reexame interpostos pelo Ministério Público de Contas e pelo embargante entre outros responsáveis (Acórdão 1824/2018-TCU-Plenário) , consignou que o Subsecretário não poderia se opor ao dirigente máximo da STN, responsável último pelas ilegalidades, em face da natureza hierárquica das organizações públicas, é também inequívoco que o Ministro aponta a responsabilidade do embargante nas irregularidades ao consignar nesse mesmo voto que: "A ausência de participação no 'Motim do Tesouro' e a presença em reuniões para tratar dos atrasos dos repasses são provas de sua ciência, conivência e omissão,..." e, ao fim da análise da situação do ora embargante, manifesta-se expressamente pelo não provimento do pedido de reexame interposto pelo Sr. Marcus Aucélio, mantendo-se, explicitamente, a sanção que lhe havia sido infligida pelo Acórdão 2575/2016-TCU-Plenário. Portanto, não há que se falar em efeito substitutivo dos recursos que possa amparar o pleito do interessado.
20.	Com efeito, diante dessa situação, que transitou em julgado, esta Corte de Contas entendeu, por meio do Acórdão 1899/2020-TCU-Plenário, adotado neste processo, que as irregularidades perpetradas pelo Sr. Marcus Aucélio - ainda que tenham sido por meio de ciência, conivência e omissão, distintas e menos graves que as cometidas pelo Sr. Arno Augustin - devem acarretar o julgamento pela irregularidade de suas contas no âmbito da gestão da STN em 2014. Aliás, essa compreensão foi mantida pelas deliberações posteriores proferidas nestes autos (Acórdãos 2.795/2021 e 213/2022, ambos do Plenário) .
21.	Por fim, o Sr. Marcus Aucélio aponta a existência de obscuridade na expressão "De fato as condutas são diversas, mas incidiram sobre as mesmas irregularidades." contida no voto que fundamentou o acórdão embargado. Segundo ele, se as condutas são diversas, por coerência lógica, "as irregularidades que lhes adjetivam juridicamente, necessariamente, também são diversas". Afirma, também, ser "Necessário, ainda, que sejam esclarecidas as obscuridades que impregnam a afirmação de que as condutas de Marcus Aucélio e Arno Augustin seriam diversas, porém as irregularidades por ambos praticadas seriam iguais..."
22.	Vê-se, nitidamente, que há uma tentativa de se criar, mediante uma redação distorcida do que foi por mim escrito, uma certa obscuridade, de modo a viabilizar o provimento dos aclaratórios. O voto limita-se a afirmar que as condutas do Sr. Marcus Aucélio são diferentes das do Sr. Arno Augustin, mas estão relacionadas às mesmas irregularidades. Somente isso.
	Ante todo o exposto, proponho que os dois embargos de declaração sejam rejeitados, na forma da minuta de acórdão que trago a este Colegiado.
TCU, Sala das Sessões, em 9 de março de 2022.
JORGE OLIVEIRA 
Relator